臺灣基隆地方法院民事判決
110年度訴字第476號
原      告  英佳股份有限公司

法定代理人  周財福  
原      告  杜世坤  

            杜世國  
            杜世明  
            王以齡  
            杜世良  

            曾素珍  
            杜業成（杜世安之承受訴訟人）

            杜業生  
            杜業平  
            杜佳玲  
            杜懿玲  
            杜業正  

上十三人共同
訴訟代理人  劉志賢律師
被      告  游美珠  

訴訟代理人  林孝璋律師
被      告  施美燕  

上列當事人間拆屋還地等事件，本院於民國111年3月29日言詞辯
論終結，判決如下：
    主      文
一、被告游美珠應將坐落於基隆市○○區○○段○○○○○地號土地上之
    門牌號碼基隆市○○區○○街○○○巷○○○號房屋如附圖一編號A（
    面積二○‧九七平方公尺）、B部分（面積十三‧一四平方公尺
    ）拆除，並將上開占用土地返還與原告英佳股份有限公司。
二、被告游美珠應自民國一百一十年五月十二日起至返還第一項
    土地之日止，按月給付原告英佳股份有限公司新臺幣肆佰肆
    拾參元。
三、被告游美珠應分別給付原告英佳股份有限公司新臺幣伍仟壹
    佰捌拾參元、原告杜世坤新臺幣貳仟伍佰參拾元、原告杜世
    國新臺幣貳仟伍佰參拾元、原告杜世明新臺幣參仟參佰陸拾
    元、原告杜世良新臺幣參仟參佰陸拾元、原告杜業成新臺幣
    參仟參佰陸拾元、原告杜業生新臺幣壹仟貳佰陸拾伍元、原
    告杜業平新臺幣壹仟貳佰陸拾伍元、原告杜佳玲新臺幣捌佰
    伍拾元、原告杜懿玲新臺幣捌佰伍拾元、原告杜業正新臺幣
    捌佰伍拾元，及均自民國一百一十一年三月二十九日起至清
    償日止，按週年百分之五計算之利息。
四、被告施美燕應將坐落於基隆市○○區○○段○○○○○地號土地上之
    門牌號碼基隆市○○區○○街○○○巷○○○號房屋如附圖二編號A1（
    面積一‧一六、一‧○六、一‧○六平方公尺）、B1（面積○‧九
    三平方公尺）部分拆除，並將上開占用土地返還與原告英佳
    股份有限公司。
五、被告施美燕應自民國一百一十年五月十二日起至返還第四項
    土地之日止，按月給付原告英佳股份有限公司新臺幣貳拾柒
    元。
六、被告施美燕應分別給付原告杜世坤新臺幣壹元、原告杜世國
    新臺幣壹元、原告杜佳玲新臺幣壹元、原告杜懿玲新臺幣壹
    元、原告杜業正新臺幣壹元，及均自民國一百一十一年三月
    二十九日起至清償日止，按週年百分之五計算之利息。
七、被告施美燕應將坐落於基隆市○○區○○段○○○○○地號土地上之
    門牌號碼基隆市○○區○○街○○○巷○○○號房屋如附圖二編號A（
    面積一一‧○九、七‧○七、七‧○七平方公尺）、B（面積八‧二
    二平方公尺）部分拆除，並將上開占用土地返還予原告杜世
    坤、杜世國、杜世明、杜世良、杜業成、杜業生、杜業平、
    杜佳玲、杜懿玲、杜業正、王以齡、曾素珍。
八、被告施美燕應自民國一百一十年五月十二日起至返還第七項
    土地之日止，按月給付原告杜世坤新臺幣參拾壹元、原告杜
    世國新臺幣參拾壹元、原告杜世明新臺幣參拾陸元、原告杜
    世良新臺幣參拾陸元、原告杜業成新臺幣肆拾貳元、原告杜
    業生新臺幣壹拾陸元、原告杜業平新臺幣壹拾陸元、原告杜
    佳玲新臺幣壹拾元、原告杜懿玲新臺幣壹拾元、原告杜業正
    新臺幣壹拾元、原告王以齡新臺幣陸元、原告曾素珍新臺幣
    陸元。
九、被告施美燕應分別給付原告杜世坤新臺幣參佰柒拾陸元、原
    告杜世國新臺幣參佰柒拾陸元、原告杜佳玲新臺幣壹佰貳拾
    壹元、原告杜懿玲新臺幣壹佰貳拾壹元、原告杜業正新臺幣
    壹佰貳拾壹元，及均自民國一百一十一年三月二十九日起至
    清償日止，按週年百分之五計算之利息。
十、原告其餘之訴駁回。　　
十一、訴訟費用新臺幣貳萬貳仟陸佰肆拾柒元，由被告游美珠負
      擔新臺幣壹萬零柒佰陸拾參元，餘由被告施美燕負擔。
十二、本判決第一項於原告以新臺幣貳拾壹萬零參佰肆拾伍元為
      被告游美珠供擔保後，第四項、第七項於原告以新臺幣貳
      拾參萬貳仟貳佰參拾柒元為被告施美燕供擔保後，得為假
      執行。但被告游美珠、施美燕如分別以新臺幣陸拾參萬壹
      仟零參拾伍元、陸拾玖萬陸仟柒佰壹拾元為原告供擔保後
      ，得免為假執行。
十三、本判決第二項、第三項、第五項、第六項、第八項、第九
      項命被告給付部分，於原告以到期部分金額三分之一供擔
      保後，得假執行。但被告游美珠、施美燕如分別以到期金
      額全部為原告供擔保後，得免為假執行。
十四、原告其餘假執行之聲請駁回。
    事實及理由
壹、程序方面
一、按「當事人死亡者，訴訟程序在有繼承人、遺產管理人或其
    他依法令應續行訴訟之人承受其訴訟以前當然停止。」「第
    一百六十八條至第一百七十二條及前條所定之承受訴訟人，
    於得為承受時，應即為承受之聲明。」民事訴訟法第168條
    、第175條第1項分別定有明文。本件訴訟進行中，原告杜世
    安於民國110年8月13日死亡，吳雪梅（配偶）、杜業成（子
    ）為其法定繼承人，然基隆市○○區○○段00000地號土地（下
    稱927-2地號土地）由杜業成單獨繼承，此有土地登記第一
    類謄本、繼承系統表及戶籍謄本在卷足稽，原告乃於111年2
    月21日具狀聲明由杜業成承受訴訟，於法有據，應予准許。
二、按訴狀送達後，原告不得將原訴變更或追加他訴，但請求之
    基礎事實同一、擴張或縮減應受判決事項之聲明者，不在此
    限，民事訴訟法第255條第1項第2款及第3款定有明文。本件
    原告起訴時，原聲明：(一)被告游美珠應將坐落於基隆市○○
    區○○段000○0地號土地（下稱927-3地號土地；與927-2地號
    土地，合稱系爭土地）內所有建物拆除，並將927-3地號土
    地返還原告英佳股份有限公司（下稱英佳公司）。(二)被告
    施美燕應將坐落於927-3地號土地內所有建物拆除，並將927
    -3地號土地返還原告英佳公司。(三)被告施美燕應將坐落於
    927-2地號土地內所有建物拆除，並將927-2地號土地返還原
    告杜世坤、杜世國、杜世明、杜世良、杜業成、杜業生、杜
    業平、杜佳玲、杜懿玲、杜業正、王以齡、曾素珍等人。嗣
    於訴訟中，追加請求相當於租金之不當得利，並按實測結果
    ，變更聲明為：(一)被告游美珠應將坐落於927-3地號土地
    上之門牌號碼基隆市○○區○○街000巷00號房屋（下稱76號房
    屋）如附圖一編號A、B部分拆除，並將上開佔用土地返還原
    告英佳公司。(二)被告游美珠應自110年5月12日起至返還第
    一項土地之日止，按月給付原告英佳公司新臺幣（下同）88
    6元。(三)被告游美珠應給付原告英佳公司10,376元、杜世
    坤5,051元、杜世國5,051元、杜世明6,734元、杜世良6,734
    元、杜業成6,734元、杜業生2,581元、杜業平2,581元、杜
    佳玲1,684元、杜懿玲1,684元、杜業正1,684元，及均自111
    年3月29日起至清償日止，按年息百分之5計算之利息。(四)
    被告施美燕應將坐落於927-3地號土地上之門牌號碼基隆市○
    ○區○○街000巷00號房屋（下稱78號房屋；與76號房屋，合稱
    系爭房屋）如附圖二編號A1、B1部分拆除，並將上開占用土
    地返還原告英佳公司。(五)被告施美燕應自110年5月12日起
    至返還第四項土地之日止，按月給付原告英佳公司54元。(
    六)被告施美燕應給付原告杜世坤32元、杜世國32元、杜佳
    玲11元、杜懿玲11元、杜業正11元，及均自111年3月29日起
    至清償日止，按年息百分之5計算之利息。(七)被告施美燕
    應將坐落於927-2地號土地上之78號房屋如附圖二編號A、B
    部分拆除，並將上開占用土地返還原告杜世坤、杜世國、杜
    世明、杜世良、杜業成、杜業生、杜業平、杜佳玲、杜懿玲
    、杜業正、王以齡、曾素珍等人。(八)被告施美燕應自110
    年5月12日起至返還第七項土地之日止，按月給付原告杜世
    坤63元、杜世國63元、杜世明72元、杜世良72元、杜業成84
    元、杜業生31元、杜業平31元、杜佳玲21元、杜懿玲21元、
    杜業正21元、王以齡12元、曾素珍12元。(九)被告施美燕應
    給付原告杜世坤1,090元、杜世國1,090元、杜佳玲363元、
    杜懿玲363元、杜業正363元，及均自111年3月29日起至清償
    日止，按年息百分之5計算之利息。核原告就拆除系爭房屋
    返還系爭土地部分，乃係依實測結果而為更正，另追加相當
    於租金之不當得利，係基於請求拆屋還地之同一事實，是依
    前揭規定，其所為訴之變更應予准許。
貳、實體方面：
一、原告起訴主張：
(一)原告杜世坤、杜世國、杜世明、杜世良、杜業成、杜業生、
    杜業平、杜佳玲、杜懿玲、杜業正（下合稱杜世坤等10人）
    原為927-3地號土地之所有權人。被告游美珠所有之76號房
    屋增建部分、被告施美燕所有之78號房屋增建部分，無正當
    權源而分別占有927-3地號土地如附圖一編號A、B部分（面
    積各20.97、13.14平方公尺）；附圖二編號A1、B1部分〈面
    積各3.28（1.16＋1.06＋1.06）、0.93平方公尺〉之土地（以
    下就前揭占有之位置及面積，簡稱為附圖一編號A、B部分；
    附圖二編號A1、B1部分），自屬無權占有。嗣原告英佳公司
    於109年5月21日因買賣而取得927-3地號土地之所有權，經
    原告英佳公司請求被告游美珠、施美燕分別拆除76號房屋、
    78號房屋如附圖一編號A、B部分及附圖二編號A1、B1部分，
    並返還上開占用之927-3地號土地，被告游美珠、施美燕均
    置之不理，為此，依據民法第767條第1項之規定，請求被告
    游美珠、施美燕拆除76號房屋、78號房屋如附圖一編號A、B
    部分、附圖二編號A1、B1部分，並將占用之土地返還原告英
    佳公司。
(二)原告杜世坤、杜世國、杜世明、杜世良、杜業成、杜業生、
    杜業平、杜佳玲、杜懿玲、杜業正、王以齡、曾素珍（下合
    稱杜世國等12人）為927-2地號土地之所有權人，其中原告
    王以齡、曾素珍之應有部分各為42分之1，係於110年3月16
    日以夫妻贈與為原因辦理所有權登記。被告施美燕所有之78
    號房屋增建部分，無正當權源而占有原告杜世國等12人所有
    之927-2地號土地如附圖二編號A、B部分〈面積各25.23（11.
    09＋7.07＋7.07）、8.22平方公尺〉之土地（以下就前揭占有
    之位置及面積，簡稱為附圖二編號A、B部分），自屬無權占
    有。經原告杜世國等12人請求被告施美燕拆除78號房屋如附
    圖二編號A、B部分，並返還上開占用之927-2地號土地，被
    告施美燕均置之不理，為此，依據民法第767條第1項之規定
    ，請求被告施美燕拆除78號房屋如附圖二編號A、B部分，並
    將占用之927-2地號土地返還原告杜世國等12人。
(三)原告請求不當得利部分： 
　⒈被告游美珠部分：
　　⑴被告游美珠所有76號房屋之增建部分，無正當權源而占有
      原告英佳公司所有927-3地號土地如附圖一編號A、B部分
      （面積各20.97、13.14平方公尺）之土地，受有相當於租
      金之利益，並致原告英佳公司受有損害，自屬不當得利，
      係屬無權占有，併依民法第179條、第184條第1項前段規
      定，以927-3地號土地110年度之申報地價之年息百分之10
      計算，請求被告游美珠自起訴之日即110年5月12日起至返
      還927-3地號土地之日止，按月給付相當於租金之不當得
      利886元〈計算式：3,120元×（20.97＋13.14）平方公尺×10
      %÷12月＝886元，元以下四捨五入，下同〉，及原告英佳公
      司起訴前回溯至原告英佳公司取得927-3地號土地所有權
      之日（即109年5月21日起至110年5月11日）相當於租金之
      不當得利金額10,376元（計算式詳如附表所示），及自11
      1年3月29日起至清償日止，按年息百分之5計算之利息。
　　⑵又927-3地號土地於109年5月20日前原屬原告杜世坤等10人
      共有，嗣於109年5月21日以買賣為原因辦理所有權移轉登
      記與原告英佳公司。被告游美珠所有76號房屋之增建部分
      ，無正當權源而占有原告杜世坤等10人共有927-3地號土
      地如附圖一編號A、B部分（面積各20.97、13.14平方公尺
      ）之土地，是原告杜世坤等10人依927-3地號土地各年度
      之申報地價之年息百分之10、應有部分、期間計算，請求
      被告游美珠分別給付原告杜世坤、杜世國、杜世明、杜世
      良、杜業成、杜業生、杜業平、杜佳玲、杜懿玲、杜業正
      於起訴前5年（即105年5月12日起至109年5月20日）相當
      於租金之不當得利金額各5,051元、5,051元、6,734元、6
      ,734元、6,734元、2,581元、2,581元、1,684元、1,684
      元、1,684元（計算式詳如附表所示），及自111年3月29
      日起至清償日止，按年息百分之5計算之利息。
　⒉被告施美燕部分：
　　⑴被告施美燕所有78號房屋之增建部分，無正當權源而占有
      原告英佳公司所有927-3地號土地如附圖二編號A1、B1部
      分〈面積各3.28（1.16＋1.06＋1.06）、0.93平方公尺〉之土
      地，受有相當於租金之利益，並致原告英佳公司受有損害
      ，自屬不當得利，係屬無權占有，併依民法第179條、第1
      84條第1項前段規定，以927-3地號土地110年度之申報地
      價之年息百分之10計算，請求被告施美燕自起訴之日即11
      0年5月12日起至返還927-3地號土地之日止，按月給付相
      當於租金之不當得利54元〈計算式：3,120元×（1.16＋0.93
      ）平方公尺×10%÷12月＝54元〉。
　　⑵又927-3地號土地於109年5月20日前原屬原告杜世坤等10人
      共有，嗣於109年5月21日以買賣為原因辦理所有權移轉登
      記與原告英佳公司。被告施美燕所有78號房屋之增建部分
      ，無正當權源而占有原告杜世坤等10人共有927-3地號土
      地如附圖二編號A1、B1部分〈面積各3.28（1.16＋1.06＋1.0
      6）、0.93平方公尺〉之土地，是原告杜世坤等10人依927-
      3地號土地各年度之申報地價之年息百分之10、應有部分
      、期間計算，請求被告施美燕分別給付原告杜世坤、杜世
      國、杜佳玲、杜懿玲、杜業正於起訴前5年（即109年5月8
      日起至109年5月20日）相當於租金之不當得利金額各32元
      、32元、11元、11元、11元（計算式詳如附表所示），及
      自111年3月29日起至清償日止，按年息百分之5計算之利
      息。
　　⑶被告施美燕所有78號房屋之增建部分，無正當權源而占有
      原告杜世國等12人共有927-2地號土地如附圖二編號A、B
      部分〈面積各25.23（11.09＋7.07＋7.07）、8.22平方公尺〉
      之土地，受有相當於租金之利益，並致原告杜世國等12人
      受有損害，自屬不當得利，係屬無權占有，併依民法第17
      9條、第184條第1項前段規定，以927-2地號土地110年度
      之申報地價之年息百分之10計算，每月不當得利金額為50
      2元〈計算式：3,120元×（11.09＋8.22）平方公尺×10%÷12
      月＝502元〉，依原告杜世國等12人之應有部分比例，請求
      被告施美燕自起訴之日即110年5月12日起至返還927-2地
      號土地之日止，按月分別給付原告杜世坤、杜世國、杜世
      明、杜世良、杜業成、杜業生、杜業平、杜佳玲、杜懿玲
      、杜業正、王以齡、曾素珍相當於租金之不當得利金額各
      63元、63元、72元、72元、84元、31元、31元、21元、21
      元、21元、12元、12元（計算式詳如附表所示）。又原告
      杜世國等12人依927-2地號土地各年度之申報地價之年息
      百分之10、應有部分、期間計算，請求被告施美燕分別給
      付原告杜世坤、杜世國、杜佳玲、杜懿玲、杜業正於起訴
      前5年（即109年5月8日起至110年5月11日）相當於租金之
      不當得利金額各1,090元、1,090元、363元、363元、363
      元（計算式詳如附表所示），及自111年3月29日起至清償
      日止，按年息百分之5計算之利息。
(四)併聲明判令如前揭變更後之訴之聲明所示，並陳明願供擔保
    ，請准宣告假執行。
二、被告部分：
(一)被告施美燕曾於言詞辯論期日到場，並表示對於原告所為之
    訴之聲明及主張之上開事實均不爭執。
(二)被告游美珠則求為判決：原告之訴駁回，並陳明如受不利益
    判決，願供擔保請准宣告免為假執行。其答辯意旨略以：
　⒈原告英佳公司於109年5月21日取得927-3地號土地，並未立即
    向被告游美珠提出異議，遲至110年5月3日始訴請拆屋還地
    ，依民法第796條第1項前段規定，應不得請求被告游美珠拆
    屋還地。
　⒉被告游美珠所有之76號房屋係屬合法建物，其中附圖一編號B
    部分之土地僅約3坪左右，而原告所有之927-3地號土地面積
    為231.41坪，加以其他所有之土地面積高達千餘坪，縱然減
    少76號房屋越界約3坪之土地，亦完全不影響其開發利用；
    然此約3坪之土地就被告游美珠所有之76號房屋而言，攸關
    居住、生命安全之重要權利，如拆除將嚴重影響76號房屋本
    體之結構安全，造成房屋崩塌，且76號房屋建築於927-3地
    號土地上已30餘年，原告嗣於109年5月間方取得所有權欲進
    行開發，衡諸比例原則，如附圖一編號A、B部分之土地對被
    告游美珠之效益、影響遠大於原告，依民法第796條之1第1
    項規定請判准免為移去或變更。
　⒊又系爭土地位於山坡地，縱開車下山亦需一定路程始能到達
    商店，且附近土地常年荒廢雜草叢生，並非熱鬧繁榮之地，
    是原告請求以系爭土地申報地價年息百分之10計算相當於租
    金之不當得利，顯屬過高，應以申報地價年息百分之1計算
    方屬合理。
三、本院之判斷：
(一)原告請求拆屋還地部分：
　⒈原告英佳公司、杜世國等12人主張其分別為927-3、927-2地
    號土地之所有權人，被告游美珠、施美燕所有之76號、78號
    房屋，無正當權源而分別占有原告英佳公司、杜世國等12人
    所有之927-3、927-2地號土地如附圖一編號A、B及附圖二編
    號A、B、A1、B1部分之土地等情，業據原告提出之927-3、9
    27-2地號土地登記第一類謄本為證，且經本院於110年12月8
    日會同基隆市地政事務所前往現場勘驗，由兩造先行確認76
    、78號房屋之範圍，再請基隆市地政事務所測量76號房屋有
    無占用原告所有之927-3、927-2地土地及其面積後，繪製複
    丈成果圖送院，另就78號房屋部分，原告聲明前已於另案即
    本院109年度重訴字第44號給付買賣價金等案件（下稱另案
    民事訴訟）曾測量78號房屋占用情形，並同意引用該次測量
    結果。經測量結果76號房屋確實占用927-3地號土地如附圖
    一編號A、B部分之土地，78號房屋確實占用927-2、927-3地
    號土地如附圖二編號A、B、A1、B1部分之土地，有本院110
    年12月8日勘驗筆錄、現場照片、基隆市地政事務所111年5
    月25日基地所測字第1110001479號函附之更正後土地複丈成
    果圖（即附圖一）等件在卷可稽，並經本院調取另案民事訴
    訟所附110年3月4日基地所測字第1100002289號函附之土地
    複丈成果圖（即附圖二）核閱無訛，且被告對於原告上開主
    張並不爭執，是原告主張之上開事實，自堪信實。
　⒉被告游美珠雖抗辯原告英佳公司於109年5月21日取得927-3地
    號土地，並未立即向被告游美珠提出異議，遲至110年5月3
    日方訴請拆屋還地，顯不符合民法第796條第1項前段之規定
    ；又若拆除76號房屋如附圖一編號A、B部分，原告取回之地
    甚為有限，卻使被告游美珠所有76號房屋之結構受損而有坍
    塌之虞，顯有違公共利益及被告游美珠之利益，請依民法第
    796條之1第1項之規定，請求判准免為移去或變更等語。惟
    按土地所有人建築房屋非因故意或重大過失逾越地界者，鄰
    地所有人如知其越界而不即提出異議，不得請求移去或變更
    其房屋。但土地所有人對於鄰地因此所受之損害，應支付償
    金，民法第796條第1項固定有明文。然民法第796條所定鄰
    地所有人之忍受義務，係為土地所有人所建房屋之整體，有
    一部分逾越疆界，若予拆除，勢將損及全部建築物之經濟價
    值而設。倘土地所有人於所建房屋整體之外，越界加建房屋
    ，則鄰地所有人請求拆除，原無礙於所建房屋之整體，即無
    該條規定之適用（最高法院77年度台上字第1464號、81年度
    台上字第158號、82年度台上字第1867號、86年度台上字第6
    51號、86年度台上字第813號判決意旨參照）。本件76號房
    屋如附圖一編號A、B部分係被告游美珠於其原有房屋外，另
    行擴建之增建使用部分，有卷附基隆市地政事務所111年4月
    19日基地所測字第1110001152號函載「查旨案係經現場核對
    房屋原登記範圍後量測出增建部分A及B，故附圖編號A及B為
    系爭房屋原登記範圍以外之增建部分，隨文檢附建物平面圖
    1份供參。」及所附建物測量成果圖1份可參，復為被告游美
    珠所不爭執，依上開說明，被告游美珠占用系爭土地之情形
    並無民法第796條第1項規定之適用。又土地所有人建築房屋
    逾越地界，鄰地所有人請求移去或變更時，法院得斟酌公共
    利益及當事人利益，免為全部或一部之移去或變更，雖為民
    法第796條之1第1項所明定。但所謂土地所有人建築房屋逾
    越地界，係指土地所有人或其他有利用土地權利之人在其自
    己土地建築房屋，僅其一部分逾越疆界者而言，若所建之房
    屋僅約一半在自己土地之上者，與越界建築之情形不符；倘
    建築房屋之初，尚非土地所有人或其他有利用土地權利之人
    ，應屬單純之「無權占有」（最高法院107年度台上字第644
    號判決意旨參照）。本件76號房屋之增建使用部分既係單純
    在原告所有之927-3地號土地上增建，而非被告游美珠在其
    自己土地建築房屋僅小部分占用原告所有之927-3地號土地
    ，況且76號房屋如附圖一編號A、B部分係被告於其原有房屋
    外，另行在後方擴建之增建使用部分，拆除對於76號房屋本
    體與結構之影響甚微，如拆除76號房屋後方增建使用部分，
    被告游美珠所有76號房屋本體仍然存在，自不影響建物之整
    體結構安全，被告所有76號房屋既係無權占有927-3地號土
    地，其即負有拆除占有927-3地號土地之76號房屋如附圖一
    編號A、B部分，並返還占有土地之義務，其於履行義務之際
    ，自應注意拆除之安全，作好必要之防護及補強措施，若由
    執行法院命原告代被告游美珠為履行，則是否危及結構安全
    ，此係執行法院於執行拆除時所應評估，如有必要應請相關
    技師公會擬具不影響76號房屋結構之拆除計畫後為之，事屬
    執行問題，被告自不得以此涉及公共利益或被告游美珠利益
    而執為拒不拆除之正當事由，自亦無民法第796條之1第1項
    規定之適用。故被告上開抗辯，均無可採。
  ⒊按「所有人對於無權占有或侵奪其所有物者，得請求返還之
    。對於妨害其所有權者，得請求除去之。有妨害其所有權之
    虞者，得請求防止之。」民法第767條第1項定有明文。原告
    杜世國等12人、英佳公司分別為927-2、927-3地號土地之所
    有權人，被告施美燕所有之78號房屋增建部分占用927-2、9
    27-3地號土地如附圖二編號A、B、A1、B1部分及被告游美珠
    所有之76號房屋增建部分占用927-3地號土地如附圖一編號A
    、B部分之事實，已如前述，且為被告所不爭執，被告游美
    珠、施美燕迄至本件言詞辯論終結時，始終未提出任何證據
    證明其有何占有使用系爭土地之正當權源，即屬無權占有。
    原告杜世國等12人、英佳公司本於所有權人之地位，依民法
    第767條第1項規定，請求被告施美燕、游美珠分別將78號、
    76號房屋之增建部分占用原告杜世國等12人、英佳公司所有
    系爭土地如附圖二編號A、B、A1、B1部分及附圖一編號A、B
    部分拆除，並將上開所占用之系爭土地返還原告杜世國等12
    人、英佳公司，為有理由，應予准許。
(二)原告請求不當得利部分：
　⒈按無法律上之原因而受利益，致他人受損害者，應返還其利
    益，民法第179條定有明文；又無權占有他人土地，可能獲
    得相當於租金之利益，為社會通常之觀念（最高法院61年台
    上字第1695號判決參照）。本件被告施美燕所有78號房屋、
    游美珠所有76號房屋，並無占有使用系爭土地之正當權源，
    而屬無權占有系爭土地，已如前述，則被告獲有相當於租金
    之不當得利，並致原告受有損害，堪可認定，原告自得請求
    被告給付相當於租金之不當得利。
　⒉至計算相當於房屋租金之不當得利金額，按城市地方房屋之
    租金，以不超過土地及其建築物申報總價年息百分之10為限
    ，土地法第97條第1項定有明文，而土地價額，依土地法施
    行法第25條規定，係指法定地價，所謂法定地價者，依土地
    法第148條規定，係土地所有權人依土地法所申報之地價。9
    27-2地號土地、927-3地號土地自105年至110年止之申報地
    價分別如附表所示。另土地法第97條第1項之所謂年息百分
    之10為限，乃指租金之最高限額而言，並非必須照申報價額
    年息百分之10計算之，尚須斟酌基地之位置，工商繁榮程度
    、使用人利用基地之經濟價值、所受利益，彼等關係及社會
    感情等情事，以為決定（最高法院68年臺上字第371號判決
    意旨參照）。本院審酌系爭土地遠離基隆市中心，雖有對外
    道路，然公共交通及生活機能僅屬一般，並考量被告占用系
    爭土地之使用情形，故認以系爭土地申報地價年息5%計算相
    當於租金之不當得利，始屬適當。茲就原告請求之不當得利
    析述如下:
　⒊原告英佳公司請求被告游美珠、施美燕之不當得利部分：
　　⑴原告英佳公司就927-3地號土地請求被告游美珠給付自109
      年5月21日至110年5月11日相當租金之不當得利5,183元【
      計算式：占用927-3地號土地面積（20.97＋13.14平方公尺
      ）×109年至110年之申報地價均為3,120元×5%÷12＝443.43
      元/月；443元×11月＋443元÷30日×21日＝5,183元】，及自1
      11年3月29日起至清償日止，按年息百分之5計算之利息，
      暨自110年5月12日起至返還927-3地號土地如附圖一編號A
      、B部分之土地之日止，按月給付相當於租金之不當得利4
      43元，原告英佳公司在此範圍內之主張，為有理由，應予
      照准，逾越此範圍之主張，為無理由，應予駁回。
　　⑵原告英佳公司請求被告施美燕自起訴日即110年5月12日起
      至返還占用927-3地號土地如附圖二編號A1、B1部分之土
      地之日止，按月給付相當於租金之不當得利27元【計算式
      ：占用927-3地號土地面積（1.16＋0.93平方公尺）×110年
      之申報地價3,120元×5%÷12＝27元/月；本院按：被告施美
      燕所有78號房屋占有原告英佳公司所有927-3地號土地如
      附圖二編號A1、B1部分〈面積各3.28（1.16＋1.06＋1.06）
      、0.93平方公尺〉之土地，惟原告英佳公司僅就被告施美
      燕占用927-3地號土地面積2.09平方公尺部分請求按月給
      付相當於租金之不當得利】，原告英佳公司在此範圍內之
      主張，為有理由，應予照准，逾越此範圍之主張，為無理
      由，應予駁回。
　⒋原告杜世坤等10人就927-3地號土地請求被告游美珠給付自10
    5年5月12日至110年5月20日之不當得利部分：
　　原告杜世坤等10人請求被告游美珠分別給付原告杜世坤2,53
    0元、杜世國2,530元、杜世明3,360元、杜世良3,360元、杜
    業成3,360元、杜業生1,265元、杜業平1,265元、杜佳玲850
    元、杜懿玲850元、杜業正850元（以上計算式均詳如附表所
    示），及均自111年3月29日起至清償日止，按年息百分之5
    計算之利息，原告杜世坤等10人在此範圍內之主張，為有理
    由，應予照准，逾越此範圍之主張，為無理由，應予駁回。
　⒌原告杜世坤等10人就927-3地號土地請求被告施美燕給付自10
    9年5月8日至109年5月20日之不當得利部分：
　　原告杜世坤等10人請求被告施美燕分別給付原告杜世坤1元
    、杜世國1元、杜佳玲1元、杜懿玲1元、杜業正1元【以上計
    算式均詳如附表所示；本院按：原告杜世坤等10人中僅原告
    杜世坤、杜世國、杜佳玲、杜懿玲、杜業正請求109年5月8
    日至109年5月20日之不當得利，其餘原告不請求；又被告施
    美燕所有78號房屋占有原告杜世坤等10人所有927-3地號土
    地如附圖二編號A1、B1部分〈面積各3.28（1.16＋1.06＋1.06
    ）、0.93平方公尺〉之土地，惟原告杜世坤、杜世國、杜佳
    玲、杜懿玲、杜業正僅就被告施美燕占用927-3地號土地面
    積2.09平方公尺部分請求給付相當於租金之不當得利】，及
    均自111年3月29日起至清償日止，按年息百分之5計算之利
    息，原告杜世坤、杜世國、杜佳玲、杜懿玲、杜業正在此範
    圍內之主張，為有理由，應予照准，逾越此範圍之主張，為
    無理由，應予駁回。
　⒍原告杜世國等12人就927-2地號土地請求被告施美燕之不當得
    利部分：
　　原告杜世國等12人請求施美燕應給付原告杜世坤376元、杜
    世國376元、杜佳玲121元、杜懿玲121元、杜業正121元【以
    上計算式均詳如附表所示；本院按：原告杜世國等12人中僅
    原告杜世坤、杜世國、杜佳玲、杜懿玲、杜業正請求109年5
    月8日至110年5月11日之不當得利，其餘原告不請求；又被
    告施美燕所有78號房屋占有原告杜世國等12人所有927-2地
    號土地如附圖二編號A、B部分〈面積各25.23（11.09＋7.07＋7
    .07）、8.22平方公尺〉之土地，惟原告杜世坤、杜世國、杜
    佳玲、杜懿玲、杜業正僅就被告施美燕占用927-2地號土地
    面積19.31平方公尺部分請求給付相當於租金之不當得利】
    ，及均自111年3月29日起至清償日止，按年息百分之5計算
    之利息，暨自110年5月12日起至返還占用927-2地號土地如
    附圖二編號A、B部分土地之日止，按月給付原告杜世坤31元
    、杜世國31元、杜世明36元、杜世良36元、杜業成42元、杜
    業生16元、杜業平16元、杜佳玲10元、杜懿玲10元、杜業正
    10元、王以齡6元、曾素珍6元（以上計算式均詳如附表所示
    ），原告杜世國等12人在此範圍內之主張，為有理由，應予
    照准，逾越此範圍之主張，為無理由，應予駁回。
四、綜上所述，原告依據民法第767條第1項之規定，請求被告游
    美珠、施美燕應分別將76號房屋、78號房屋無權占有系爭土
    地如附圖一編號A、B部分及如附圖二編號A、B、A1、B1部分
    拆除，將上開占有之土地返還原告，並被告游美珠應自110
    年5月12日起至返還927-3地號土地之日止，按月給付原告英
    佳公司443元；另游美珠應分別給付原告英佳公司、杜世坤
    、杜世國、杜世明、杜世良、杜業成、杜業生、杜業平、杜
    佳玲、杜懿玲、杜業正各5,183元、2,530元、2,530元、3,3
    60元、3,360元、3,360元、1,265元、1,265元、850元、850
    元、850元，及均自111年3月29日起至清償日止，按週年百
    分之5計算之利息；被告施美燕應自110年5月12日起至返還9
    27-3地號土地之日止，按月給付原告英佳公司27元；另施美
    燕應分別給付原告杜世坤、杜世國、杜佳玲、杜懿玲、杜業
    正各1元、1元、1元、1元、1元，及均自111年3月29日起至
    清償日止，按週年百分之5計算之利息；被告施美燕應自110
    年5月12日起至返還927-2地號土地之日止，按月給付原告杜
    世坤、杜世國、杜世明、杜世良、杜業成、杜業生、杜業平
    、杜佳玲、杜懿玲、杜業正、王以齡、曾素珍各31元、31元
    、36元、36元、42元、16元、16元、10元、10元、10元、6
    元、6元；另施美燕應分別給付原告杜世坤、杜世國、杜佳
    玲、杜懿玲、杜業正各376元、376元、121元、121元、121
    元，及均自111年3月29日起至清償日止，按週年百分之5計
    算之利息。為有理由，應予准許。至逾此範圍之請求，於法
    無據，應予駁回。
五、原告及被告游美珠均陳明願供擔保請准宣告假執行及免為假
    執行，就原告勝訴部分，經核均無不合，爰各酌定相當擔保
    金額准許之；並依職權宣告被告施美燕提供相當金額後，得
    免為假執行。至原告其餘敗訴部分，其假執行之聲請，亦失
    其附麗，應併予駁回。
六、本件原告請求被告將系爭房屋無權占有系爭土地如附圖一編
    號A、B部分及如附圖二編號A、B、A1、B1部分拆除，將上開
    占有之土地返還原告，經實測結果，面積共計71.77平方公
    尺，又系爭土地之公告現值均為18,500元，本件訴訟標的價
    額為1,327,745元，經核算其裁判費用為14,167元，加計複
    丈費及建物測量費8,480元，本件訴訟費用確定為22,647元
    ，應由敗訴之被告游美珠、施美燕各負擔10,763元、11,884
    元，爰諭知如主文第11項所示。
七、據上論結，原告之訴為一部有理由、一部無理由，依民事訴
    訟法第79條、第87條第1項、第390條第2項、第392條第2項
    ，判決如主文。
中　　華　　民　　國　　111 　年　　7 　　月　　5 　　日
                  民事庭法　  官  徐世禎
以上正本係照原本作成。
如對本判決上訴，須於判決送達後20日之不變期間內，向本院提
出上訴狀。如委任律師提起上訴者，應一併繳納上訴審裁判費。
中　　華　　民　　國　　111 　年　　7 　　月　　5 　　日
                        書 記 官  林煜庭
附表：110年度訴字第476號           被告游美珠占用基隆市○○段000○0地號土地如附圖一編號A、面積20.97平方公尺，編號B、面積13.14平方公尺        姓名 申報地價 (新臺幣) 占用之起迄日  應有部分 月租金=占用土地面積×當期申報地價×5%/12×應有部分 (新臺幣/元以下4捨5入) 原告起訴請求相當於租金之不當得利金額 〈占用土地面積×當期申報地價×10%/12×年數×應有部分(新臺幣/元以下4捨5入)〉 原告起訴請求相當於租金之不當得利金額合計        原告得請求相當於租金之不當得利金額＝月租金×年數 原告得請求相當於租金之不當得利金額合計 英佳股份有限公司 3,120元 (109年、110年) 109年5月21日起至110年5月11日(共計11月又21日)  1分之1 (13.14＋20.97)平方公尺×3,120元×5%÷12×1/1＝443元，以下計算式略 (13.14＋20.97)平方公尺×3,120元×10%÷12×1/1＝886元（以下計算式略） (886元×11月)＋(886元×21日/30日)＝10,376元（以下計算式略）       (13.14＋20.97)平方公尺×3,120元×5%÷12×1/1＝443元（以下計算式略） (443元×11月)＋(443元×21日/30日)＝5,183元（以下計算式略） 杜世坤 3,120元 109年1月1日起至109年5月20日(共計4月又20日)  16分之2 55元 517元 5,051元       257元 2,530元  2,960元 (107年、108年) 107年1月1日起至108年12月31日(共計24月)   53元 2,524元        1,272元   2,880元 (105年、106年) 105年5月12日起至106年12月31日(共計19月又19日)   51元 2,009元        1,001元  杜世國 3,120元 109年1月1日起至109年5月20日(共計4月又20日)  16分之2 55元 517元 5,051元       257元 2,530元  2,960元 107年1月1日起至108年12月31日(共計24月)   53元 2,524元        1,272元   2,880元 105年5月12日起至106年12月31日(共計19月又19日)   51元 2,009元        1,001元  杜世明 3,120元 109年1月1日起至109年5月20日(共計4月又20日)  6分之1 74元 690元 6,734元       345元 3,360元  2,960元 107年1月1日起至108年12月31日(共計24月)   70元 3,366元        1,680元   2,880元 105年5月12日起至106年12月31日(共計19月又19日)   68元 2,679元        1,335元  杜世良 3,120元 109年1月1日起至109年5月20日(共計4月又20日)  6分之1 74元 690元 6,734元       345元 3,360元  2,960元 107年1月1日起至108年12月31日(共計24月)   70元 3,366元        1,680元   2,880元 105年5月12日起至106年12月31日(共計19月又19日)   68元 2,679元        1,335元  杜業成 3,120元 109年1月1日起至109年5月20日(共計4月又20日)  6分之1 74元 690元 6,734元       345元 3,360元  2,960元 107年1月1日起至108年12月31日(共計24月)   70元 3,366元        1,680元   2,880元 105年5月12日起至106年12月31日(共計19月又19日)   68元 2,679元        1,335元  杜業生 3,120元 109年1月1日起至109年5月20日(共計4月又20日)  16分之1 28元 314元 2,581元       131元 1,265元  2,960元 107年1月1日起至108年12月31日(共計24月)   26元 1,262元        624元   2,880元 105年5月12日起至106年12月31日(共計19月又19日)   26元 1,005元        510元  杜業平 3,120元 109年1月1日起至109年5月20日(共計4月又20日)  16分之1 28元 314元 2,581元       131元 1,265元  2,960元 107年1月1日起至108年12月31日(共計24月)   26元 1,262元        624元   2,880元 105年5月12日起至106年12月31日(共計19月又19日)   26元 1,005元        510元  杜佳玲 3,120元 109年1月1日起至109年5月20日(共計4月又20日)  48分之2 18元 172元 1,684元       84元 850元  2,960元 107年1月1日起至108年12月31日(共計24月)   18元 841元        432元   2,880元 105年5月12日起至106年12月31日(共計19月又19日)   17元 670元        334元  杜懿玲 3,120元 109年1月1日起至109年5月20日(共計4月又20日)  48分之2 18元 172元 1,684元       84元 850元  2,960元 107年1月1日起至108年12月31日(共計24月)   18元 841元        432元   2,880元 105年5月12日起至106年12月31日(共計19月又19日)   17元 670元        334元  杜業正 3,120元 109年1月1日起至109年5月20日(共計4月又20日)  48分之2 18元 172元 1,684元       84元 850元  2,960元 107年1月1日起至108年12月31日(共計24月)   18元 841元        432元   2,880元 105年5月12日起至106年12月31日(共計19月又19日)   17元 670元        334元  

被告施美燕占用基隆市○○段000○0地號土地如附圖二編號A1、面積1.16平方公尺，編號B1、面積0.93平方公尺         姓名 申報地價 (新臺幣) 占用之起迄日  應有部分 原告起訴請求之月租金=占用土地面積×當期申報地價×10%/12×應有部分(新臺幣/元以下4捨5入)  原告起訴請求相當於租金之不當得利金額＝月租金×年數       原告得請求之月租金=占用土地面積×當期申報地價×5%/12×應有部分  原告得請求相當於租金之不當得利金額＝月租金×年數  英佳股份有限公司 3,120元 109年5月21日起至110年5月11日(共計11月又21日)  1分之1 (1.16＋0.93)平方公尺×3,120元×10%÷12×1/1＝54元  原告未請求       (1.16＋0.93)平方公尺×3,120元×5%÷12×1/1＝27元  -  杜世坤 3,120元 109年5月8日起至109年5月20日(共計13日)  16分之2   (1.16＋0.93)平方公尺×3,120元×10%÷12×2/16×13日÷30日＝32元       (1.16＋0.93)平方公尺×3,120元×5%÷12×2/16＝3元（以下計算式略）  3元×13日÷30日＝1元  杜世國 3,120元 109年5月8日起至109年5月20日(共計13日)  16分之2   32元（計算式同請求金額32元）       3元  1元（計算式同得請求金額1元）  杜佳玲 3,120元 109年5月8日起至109年5月20日(共計13日)  48分之2   (1.16＋0.93)平方公尺×3,120元×10%÷12×2/48×13日÷30日＝11元       1元  (1.16＋0.93)平方公尺×3,120元×5%÷12×2/48×13日÷30日＝1元  杜懿玲 3,120元 109年5月8日起至109年5月20日(共計13日)  48分之2   11元（計算式同請求金額11元）       1元  1元（計算式同得請求金額1元）  杜業正 3,120元 109年5月8日起至109年5月20日(共計13日)  48分之2   11元（計算式同請求金額11元）       1元  1元（計算式同得請求金額1元）  

被告施美燕占用基隆市○○段000○0地號土地如附圖二編號A、面積11.09平方公尺，編號B、面積8.22平方公尺         姓名 申報地價 (新臺幣) 占用之起迄日  應有部分 原告起訴請求之月租金=占用土地面積×當期申報地價×10%/12×應有部分(新臺幣/元以下4捨5入)  原告起訴請求相當於租金之不當得利金額＝月租金×年數        原告得請求之月租金=占用土地面積×當期申報地價×5%/12×應有部分  原告得請求相當於租金之不當得利金額＝月租金×年數  杜世坤 3,120元 109年5月8日起至110年5月11日(共計12月又4日)  16分之2 (11.09＋8.22)平方公尺×3,120元×10%÷12×2/16＝63元（以下計算式略）  (63元×12月)＋(63元×4日/30日)＝1,090元       (11.09＋8.22)平方公尺×3,120元×5%÷12×2/16＝31元（以下計算式略）  (31元×12月)＋(31元×4日/30日)＝376元  杜世國 3,120元 109年5月8日起至110年5月11日(共計12月又4日)  16分之2 63元  1,090元（計算式同請求金額1,090元）       31元  376元（計算式同得請求金額376元）  杜世明  3,120元 109年5月8日起至110年5月11日(共計12月又4日)  7分之1 72元  原告未請求       36元  -  杜世良 3,120元 109年5月8日起至110年5月11日(共計12月又4日)  7分之1 72元  原告未請求       36元  -  杜業成 3,120元 109年5月8日起至110年5月11日(共計12月又4日)  6分之1 84元  原告未請求       42元  -  杜業生 3,120元 109年5月8日起至110年5月11日(共計12月又4日)  16分之1 31元  原告未請求       16元  -  杜業平 3,120元 109年5月8日起至110年5月11日(共計12月又4日)  16分之1 31元  原告未請求       16元  -  杜佳玲 3,120元 109年5月8日起至110年5月11日(共計12月又4日)  48分之2 21元  (21元×12月)＋(21元×4日/30日)＝363元       10元  (10元×12月)＋(10元×4日/30日)＝121元  杜懿玲 3,120元 109年5月8日起至110年5月11日(共計12月又4日)  48分之2 21元  363元（計算式同請求金額363元）       10元  121元（計算式同得請求金額121元）  杜業正 3,120元 109年5月8日起至110年5月11日(共計12月又4日)  48分之2 21元  363元（計算式同請求金額363元）       10元  121元（計算式同得請求金額121元）  王以齡 3,120元 109年5月8日起至110年5月11日(共計12月又4日)  42分之1 12元  原告未請求       6元  -  曾素珍 3,120元 109年5月8日起至110年5月11日(共計12月又4日)  42分之1 12元  原告未請求       6元  -